【裁判字號】    99,訴,1281
【裁判日期】    991019
【裁判案由】    偽造文書等
【裁判全文】
臺灣高雄地方法院刑事判決              99年度訴字第1281號
公  訴  人  臺灣高雄地方法院檢察署檢察官
被      告  丙○○
上列被告因偽造文書等案件，經檢察官提起公訴（99年度偵緝字
第363號），本院判決如下：
    主  文
丙○○犯詐欺取財罪，處有期徒刑參月，如易科罰金，以新臺幣
壹仟元折算壹日。又犯詐欺得利罪，處有期徒刑參月，如易科罰
金，以新臺幣壹仟元折算壹日。又犯如附表所示之罪，各處如附
表「主文」欄所示之刑及沒收。應執行有期徒刑貳年，威寶電信
行動電話申請書、暢打專案申請書之威寶電信及承辦單位留存備
查聯上偽造之「戊○○」署名共肆枚、威寶電信行動電話申請書
、暢打專案同意書之客戶留存備查聯各壹張、臺灣大哥大行動通
信網路業務申請書上偽造之「戊○○」署名貳枚、遠傳電信行動
電話服務申請書上偽造之「戊○○」署名陸枚，均沒收。
    事  實
一、丙○○基於意圖為自己不法所有之犯意，利用無辨識能力中
    度智障之丁○○，於民國98年3 月18日，由丙○○陪同至某
    臺灣大哥大股份有限公司（以下稱臺灣大哥大公司）電信門
    市，佯以丁○○欲辦理行動電話門號，使臺灣大哥大公司陷
    於錯誤，發給丁○○行動電話門號0000000000號之SIM 卡後
    ，旋由丙○○取走，丙○○另基於意圖為自己不法之利益，
    將上開SIM 卡插入自己行動電話內，而接續撥打該門號通信
    ，致臺灣大哥大公司陷於錯誤，而提供通信服務，詐得免繳
    電信服務費用新臺幣（下同）3, 363元之不法利益。
二、丙○○各基於意圖為自己不法所有及行使偽造私文書之犯意
    ，先於98年3 月24日向不知情之友人戊○○佯以欲幫其辦理
    工作證需使用其身分證，使戊○○交付身分證與丙○○，詎
    丙○○取得該身分證後，竟於附表所示之時間至附表所示之
    電信門市，佯稱其為戊○○而為附表所示之行為，嗣經戊○○於98年4 月7 日收到威寶電信公司電話費用帳單後，向各
    該公司聲明未使用上開門號，因而報警循線查獲上情。
三、案經國家通訊傳播委員會函送臺灣高雄地方法院檢察署檢察
    官偵查起訴。
    理  由
壹、證據能力部分：
    本判決所引用之證據資料（詳後引證據），其中傳聞證據部
    分，縱無刑事訴訟法第159 條之1 至第159 條之4 或其他規
    定之傳聞證據例外情形，亦因被告及檢察官或同意可作為證
    據使用，或未聲明異議，依刑事訴訟法第159 條之5 第1 項
    、第2 項之規定，本院審酌各該傳聞證據並非違法取得，與
    待證事項具關聯性，證明力亦非明顯過低等情，認以之作為
    證據係屬適當，具有證據能力。
貳、實體部分：
一、訊據被告丙○○矢口否認有何詐欺取財、詐欺得利、行使偽
    造私文書犯行，辯稱：其雖曾帶丁○○至臺灣大哥大公司門
    市，欲辦理行動電話，但因店員覺得丁○○寫字不清楚，不
    讓丁○○申辦，故該次並未申辦成功；附表所示之行動電話
    並非其以戊○○名義申辦，其將戊○○之身分證交給綽號「
    阿文」之人申辦工作證，其知道「阿文」有從事不法之行為
    ，附表所示之行動電話應係「阿文」所申辦云云。經查：
（一）被害人丁○○係中度智障之人，門號0000000000號行動電
      話確係以被害人丁○○之名義申辦，而該門號有3,363 元
      之通信費用未繳納；被害人戊○○曾將身分證交付與被告
      ，附表所示之行動電話門號均係附表所示之時間以被害人
      戊○○之名義申辦，附表編號3 所示之行動電話門號有16
      4 元之通信費用未繳納等情，業據證人戊○○、己○○○
      、乙○○、庚○○、凌翰、郭家馨、辛○○於警詢或偵訊
      時證述明確（警卷第1 頁至第3 頁、第6 頁至第16頁、第
      18 頁 至第20頁、第22頁至第24頁；偵卷第29頁至第30頁
      、第33頁至第34頁；本院卷二第28頁至第31頁），復有威
      寶電信行動電話服務申請書、遠傳電信行動電話服務申請
      書、臺灣大哥大電信行動通信網路業務申請書、中華民國
      殘障手冊、臺灣大哥大公司雙向通聯資料、損失明細表在
      卷可參（警卷第17頁、第30頁至第37頁、第44頁至第46頁
      、第51頁至第54頁、第58頁至第66頁；本院卷二第48頁、
      第49頁），且為被告所不爭執（本院卷一第18頁至第20頁
      不爭執事項），故此部分事實堪以認定。
（二）犯罪事實一部分：
      被告於本院準備程序時供稱：其與丁○○係鄰居，其知悉
      丁○○為中度智障之人，其曾向丁○○表示要帶伊申辦行
      動電話，如果申辦成功，就將行動電話變賣，渠等平分變
      賣之價款，並帶丁○○至電信門市申辦行動電話，但因丁○○寫字太慢，電信公司之人員不讓丁○○申辦行動電話
      等語（本院卷一第16頁；本院卷二第40頁至第41頁），足
      認被告確實曾帶被害人丁○○至電信門市申辦行動電話。
      被告雖辯稱該次申辦行動電話未成功云云，然前開以被害
      人丁○○之名義所申辦之行動電話門號確實已開通，並有
      通話費用之事實，業如前述。而證人即被害人丁○○之母
      己○○○於警詢時證稱：其子丁○○為中度智障之人，對
      事情完全無處理能力，丁○○並無使用行動電話，其曾聽
      丁○○表示被告曾帶伊去申辦臺灣大哥大行動電話門號，
      亦曾聽鄰居表示曾看過被告帶丁○○去照相並申辦身分證
      等語明確（警卷第15頁），顯未提及該期間內有被告以外
      之人帶同被害人丁○○申辦任何行動電話門號，足見被告
      確有帶同被害人丁○○申辦行動電話並申辦成功，並由被
      告使用前揭行動電話門號，故被告所辯顯係卸責之詞，不
      足採信。本部分罪證明確，被告犯行已堪認定，應依法論
      科。
（三）犯罪事實二部分：
      被告於偵訊時供稱：其不認識戊○○，未聽過戊○○之名
      字，亦未拿過戊○○之身分證等語（偵卷第19頁），嗣於
      本院準備程序及審理時改稱：其認識戊○○，與戊○○是
      好朋友，戊○○曾因為辦理工廠出入證而交付其身分證等
      語（本院卷一第16頁；本院卷二第41頁），則被告前開供
      詞反覆，前後矛盾，是否真實，已非無疑。而證人戊○○
      於本院審理時證稱：附表所示之行動電話門號均非其申辦
      ，亦非其使用，其身分證未曾遺失，僅曾交給被告，被告
      向其表示曾拿其身分證去申辦如附表所示之行動電話，並
      希望其不要告伊，其不認識亦無聽過「阿文」等語明確（
      本院卷二第29頁至第31頁），可知如附表所示之行動電話
      並非被害人戊○○所申辦。又證人即臺灣大哥大公司電信
      門市職員辛○○於警詢時證稱：被告係持戊○○之身分證
      及戶籍謄本來申辦門號0000000000號行動電話之人等語綦
      詳（警卷第24頁），另被告確實曾於附表編號2 所示之時
      間至附表編號2 所示之臺灣大哥大公司電信門市，有該店
      監視錄影帶翻拍照片附卷足憑（警卷第70頁），且經證人
      戊○○、被告當庭審閱前開照片後確認無誤（本院卷二第
      31頁、第41頁），可知該次確係被告假冒戊○○之名義申
      辦行動電話。再者，觀之如附表所示行動電話之服務申請
      書（警卷第30頁、第34頁、第44頁至第46頁、第51頁）住
      家聯絡電話均記載為「00-0000000」，係被告之住家電話
      （見偵卷第3 頁；本院卷二第42頁），若該門號係「阿文
      」申辦，則該門號之住家電話為何記載被告之電話，又被
      告於本院審理時自陳：上開電話係其專用之電話，「阿文
      」不知其住處之電話號碼等語（本院卷二第42頁），「阿
      文」既不知悉被告之住處電話號碼，又如何能在申請書上
      填寫被告住處之電話號碼。另觀之該申請書之申請人欄簽
      有「戊○○」等字，以肉眼比對上開申請書「戊○○」之
      簽名與本院於審判中命被告當庭書寫「戊○○」之字樣10
      次（本院卷二第47頁），認上開申請書上「戊○○」簽名
      筆跡之運筆、勾勒、神韻、字型、文字型態及佈局等文字
      特徵，核與被告當庭書寫「戊○○」之筆跡相同，足見應
      係由被告在上開申請書上簽署戊○○之姓名，持以向如附
      表所示電信門市申辦如附表所示之門號之SIM 卡，而非本
      人所申辦。故被告所辯顯係卸責之詞，不足採信。本部分
      罪證明確，被告犯行堪以認定，應依法論科。
二、核被告犯罪事實一所為，係犯刑法第339 條第1 項、第2 項
    之詐欺取財罪、詐欺得利罪；被告就附表編號1 、2 、4 、
    5 所為均係犯刑法第216 條、第210 條之行使偽造私文書罪
    、同法第339 條第1 項之詐欺取財罪；被告就附表編號3 所
    為係犯刑法第216 條、第210 條之行使偽造私文書罪、同法
    第339 條第1 項、第2 項之詐欺取財罪、詐欺得利罪。公訴
    人雖認被告取得門號0000000000號、0000000000號之SIM 卡
    後，撥打使用，藉以取得免費撥打如犯罪事實一、附表編號
    3 所示之不法利益，係違反電信法第56條第1 項之意圖為自
    己不法之利益盜用他人電信設備通信罪，惟按電信法第56條
    第1 項之罪，係以「意圖為自己或第三人不法之利益，以有
    線、無線或其他電磁方式，盜接或盜用他人電信設備通信者
    」為構成要件，而事實一及附表編號3 所示門號SIM 卡係被
    告以丁○○或假冒戊○○之名義請領取得，乃電信公司依領
    用人之申請而准予發給使用，自不得謂為第三人（被害人丁○○、戊○○）已取得使用權之電信設備，故被告使用前開
    行動電話通信之行為，不能謂與「盜接或盜用他人電信設備
    通信」之要件相當（臺灣高等法院暨所屬法院88年法律座談
    會刑事類提案第18號參照），是被告前開所為應僅構成刑法
    第339 條第2 項之罪，公訴意旨容有未恰，惟其起訴之社會
    基本事實同一，本院爰變更其起訴法條。被告偽造私文書（
    行動電話門號申請書）之低度行為，應為行使偽造私文書之
    高度行為所吸收，又偽造「戊○○」署押為偽造私文書之部
    分行為，均不另論罪。被告多次使用門號0000000000號、00
    00000000號行動電話上，詐得免付通話費用利益，均時間緊
    接，顯係各基於單一犯意下之接續動作，均構成接續犯，應
    分別論以一罪。被告將所偽造之行動電話申請書交付與附表
    所示電信門市之店員而詐得行動電話、SIM 卡之行為，應均
    認係基於單一偽冒「戊○○」名義而申請行動電話之意所為
    之法律上一行為，其各以此一行為同時觸犯行使偽造私文書
    及詐欺取財2 罪名，均為想像競合犯，應從一重以行使偽造
    私文書罪論處。被告利用不知情之丁○○名義向臺灣大哥大
    公司申辦0000000000號SIM 卡1 張，另利用不知情之成年店
    員偽造申請書，並行使之，均為間接正犯。被告就犯罪事實
    一及附表所犯詐欺取財罪、行使偽造私文書、詐欺得利罪各
    罪間，均犯意各別，行為互異，應均予分論併罰。爰審酌被
    告不思以正當方式取得財物，竟為一己之私利，利用中度智
    障丁○○之名義，申辦0000000000號行動電話，又明知未經
    被害人戊○○之授權，冒用戊○○名義，擅自申辦如附表所
    示之行動電話門號，而使臺灣大哥大公司及如附表所示之電
    信業者陷於錯誤，而發給前開門號SIM 卡，對上開電信業者
    之財產危害重大，並足以生損害於真正名義人，並詐得上開
    行動電話門號SIM 卡，及免付事實一及附表編號3 所示通話
    費用利益，且犯後飾詞狡辯，矢口否認犯行，態度非佳等一
    切情狀，分別量處如主文及附表主文欄所示之刑，並參酌前
    開犯罪情節，諭知如主文所示之易科罰金折算標準，並定其
    應執行刑及諭知如主文所示之易科罰金折算標準。
三、沒收部分：
    附表編號1 所示之威寶電信行動電話申請書、暢打專案同意
    書（均一式三聯），其中客戶留存備查聯各1 張，無證據證
    明業已滅失，依刑法第38條第1 項第2 款之規定沒收（含其
    上偽造之署名2 枚），其餘二聯上偽造之「戊○○」署名各
    2 枚，共4 枚；附表編號2 所示之臺灣大哥大行動通信網路
    業務服務申請書上，偽造之「戊○○」署名2 枚；附表編號
    3 、4 、5 所示之遠傳電信行動電話服務申請書上，偽造之
    「戊○○」署名各2 枚，共計6 枚，均依刑法第219 條之規
    定沒收之。至附表編號1 所示行動電話申請書、暢打專案同
    意書之威寶電信、承辦單位留存備查聯；附表編號2 至5 所
    示之臺灣大哥大行動通信網路業務服務申請書、遠傳電信行
    動電話服務申請書，均因已交付與上開公司、承辦單位，非
    被告所有，爰不宣告沒收之。
據上論斷，應依刑事訴訟法第299 條第1 項前段、第300 條，刑
法第216 條、第210 條、第339 條第1 項、第2 項、第55條、第
41條第1 項前段、第38條第1 項第2 款、第219 條、第51條第5
款，刑法施行法第1 條之1 ，判決如主文。
本案經檢察官甲○○到庭執行職務。
中    華    民    國    99    年    10    月    19    日
                  刑事第九庭    審判長法  官  鄭詠仁
                                      法  官  王麗芳
                                      法  官  王碧瑩
以上正本係照原本作成。
如不服本判決應於收受判決後10日內向本院提出上訴書狀，並應
敘述具體理由。其未敘述上訴理由者，應於上訴期間屆滿後20日
內向本院補提理由書(均須按他造當事人之人數附繕本)「切勿逕
送上級法院」。
中    華    民    國    99    年    10    月    19    日
                                      書記官  吳智媚
附錄本案論罪法條：
中華民國刑法第216 條
（行使偽造變造或登載不實之文書罪）
行使第210 條至第215 條之文書者，依偽造、變造文書或登載不
實事項或使登載不實事項之規定處斷。
中華民國刑法第210 條
（偽造變造私文書罪）
偽造、變造私文書，足以生損害於公眾或他人者，處5 年以下有
期徒刑。
中華民國刑法第339 條
（普通詐欺罪）
意圖為自己或第三人不法之所有，以詐術使人將本人或第三人之
物交付者，處5 年以下有期徒刑、拘役或科或併科1 千元以下罰
金。
以前項方法得財產上不法之利益或使第三人得之者，亦同。
前二項之未遂犯罰之。
附表：
┌─┬────┬──────┬────────────┬────────────┐
│編│ 時  間 │ 地      點 │    犯 罪 方 式         │      主      文        │
│號│        │            │                        │                        │
│  │        │            │                        │                        │
├─┼────┼──────┼────────────┼────────────┤
│1 │98年3 月│威寶電信股份│於行動電話申請書、暢打專│丙○○犯行使偽造私文書罪│
│  │24日    │有限公司（下│案同意書填載戊○○之年籍│，處有期徒刑肆月，如易科│
│  │        │稱威寶電信公│資料，並在申請人簽名欄及│罰金，以新臺幣壹仟元折算│
│  │        │司）高雄三多│立同意書人欄內，偽簽「陳│壹日，威寶電信行動電話申│
│  │        │直營門市    │萬龍」署名各1 枚（一式3 │請書、暢打專案申請書之威│
│  │        │            │聯，合計共6 枚）之方式，│寶電信及承辦單位留存備查│
│  │        │            │佯示係「戊○○」欲申辦行│聯上偽造之「戊○○」署名│
│  │        │            │動電話之意後，向左列公司│共肆枚、威寶電信行動電話│
│  │        │            │申請0000000000、00000000│申請書、暢打專案同意書之│
│  │        │            │29號行動電話門號以行使之│客戶留存備查聯各壹張，均│
│  │        │            │，足生損害於戊○○本人及│沒收。                  │
│  │        │            │左列公司，致該店員誤認係│                        │
│  │        │            │戊○○本人申請，而陷於錯│                        │
│  │        │            │誤，於經左列公司核准後，│                        │
│  │        │            │乃交付上開門號之SIM 卡2 │                        │
│  │        │            │張及行動電話2 支。      │                        │
├─┼────┼──────┼────────────┼────────────┤
│2 │98年3 月│臺灣大哥大公│於行動通信網路業務服務申│丙○○犯行使偽造私文書罪│
│  │25日    │司旗津中洲特│請書填載戊○○之年籍資料│，處有期徒刑肆月，如易科│
│  │        │約服務中心  │，並在申請人簽名欄內，偽│罰金，以新臺幣壹仟元折算│
│  │        │            │簽「戊○○」署名2 枚之方│壹日，臺灣大哥大行動通信│
│  │        │            │式，佯示係「戊○○」欲申│網路業務申請書上偽造之「│
│  │        │            │辦行動電話之意後，向左列│戊○○」署名貳枚均沒收。│
│  │        │            │公司申請0000000000號行動│                        │
│  │        │            │電話門號以行使之，足生損│                        │
│  │        │            │害於戊○○本人及左列公司│                        │
│  │        │            │，致該店員誤認係戊○○本│                        │
│  │        │            │人申請，而陷於錯誤，於經│                        │
│  │        │            │左列公司核准後，乃交付上│                        │
│  │        │            │開門號之SIM 卡1 張及行動│                        │
│  │        │            │電話1 支。              │                        │
├─┼────┼──────┼────────────┼────────────┤
│3 │98年3 月│全虹通信高雄│於行動電話服務申請書填載│丙○○犯行使偽造私文書罪│
│  │25日    │華榮店      │戊○○之年籍資料，並在申│，處有期徒刑肆月，如易科│
│  │        │            │請人簽名欄內，偽簽「陳萬│罰金，以新臺幣壹仟元折算│
│  │        │            │龍」署名2 枚之方式，佯示│壹日，遠傳電信行動電話服│
│  │        │            │係「戊○○」欲申辦行動電│務申請書上偽造之「戊○○│
│  │        │            │話之意後，向遠傳電信股份│」署名貳枚均沒收。又犯詐│
│  │        │            │有限公司（下稱遠傳公司）│欺得利罪，處有期徒刑參月│
│  │        │            │申請0000000000號行動電話│，如易科罰金，以新臺幣壹│
│  │        │            │門號以行使之，足生損害於│仟元折算壹日。          │
│  │        │            │戊○○本人及遠傳公司，致│                        │
│  │        │            │該店員誤認係戊○○本人申│                        │
│  │        │            │請，而陷於錯誤，於經遠傳│                        │
│  │        │            │公司核准後，乃交付上開門│                        │
│  │        │            │號之SIM 卡1 張及行動電話│                        │
│  │        │            │1 支。又丙○○取得上開SI│                        │
│  │        │            │M 卡1 枚後，即基於詐欺得│                        │
│  │        │            │利之犯意，於98年3 月27日│                        │
│  │        │            │起至同年4 月7 日止，接續│                        │
│  │        │            │撥打上開門號行動電話，藉│                        │
│  │        │            │以取得免費撥打行動電話之│                        │
│  │        │            │不法利益164 元。        │                        │
├─┼────┼──────┼────────────┼────────────┤
│4 │98年3 月│遠傳公司高雄│於行動電話服務申請書填載│丙○○犯行使偽造私文書罪│
│  │25日    │林森門市    │戊○○之年籍資料，並在申│，處有期徒刑肆月，如易科│
│  │        │            │請人簽名欄內，偽簽「陳萬│罰金，以新臺幣壹仟元折算│
│  │        │            │龍」署名2 枚之方式，佯示│壹日，遠傳電信行動電話服│
│  │        │            │係「戊○○」欲申辦行動電│務申請書上偽造之「戊○○│
│  │        │            │話之意後，向左列公司申請│」署名貳枚均沒收。      │
│  │        │            │0000000000號行動電話門號│                        │
│  │        │            │以行使之，足生損害於陳萬│                        │
│  │        │            │龍本人及左列公司，致該店│                        │
│  │        │            │員誤認係戊○○本人申請，│                        │
│  │        │            │而陷於錯誤，於經左列公司│                        │
│  │        │            │核准後，乃交付上開門號之│                        │
│  │        │            │SIM 卡1 張及行動電話1支 │                        │
│  │        │            │。                      │                        │
├─┼────┼──────┼────────────┼────────────┤
│5 │98年3 月│燦坤賣場華榮│於行動電話服務申請書填載│同上。                  │
│  │27日    │數位館      │戊○○之年籍資料，並在申│                        │
│  │        │            │請人簽名欄內，偽簽「陳萬│                        │
│  │        │            │龍」署名2 枚之方式，佯示│                        │
│  │        │            │係「戊○○」欲申辦行動電│                        │
│  │        │            │話之意後，向遠傳公司申請│                        │
│  │        │            │0000000000號行動電話門號│                        │
│  │        │            │以行使之，足生損害於陳萬│                        │
│  │        │            │龍本人及遠傳公司，致該店│                        │
│  │        │            │員誤認係戊○○本人申請，│                        │
│  │        │            │而陷於錯誤，於經遠傳公司│                        │
│  │        │            │核准後，乃交付上開門號之│                        │
│  │        │            │SIM 卡1 張及行動電話1支 │                        │
│  │        │            │。                      │                        │
└─┴────┴──────┴────────────┴────────────┘

司法院資訊處製作；財團法人民間司法改革基金會備份。
